臺灣臺北地方法院刑事判決　　　　　　　99年度訴字第1763號
公　訴　人　臺灣臺北地方法院檢察署檢察官
被　　　告　彭劍平
選任辯護人　余西鈞律師
上列被告因偽造有價證券案件，經檢察官提起公訴（九十九年度
偵緝字第一四七二號），本院判決如下：
    主  文
彭劍平意圖供行使之用，而偽造有價證券，處有期徒刑年捌月
。偽造如附表編號三所示支票壹張，沒收之。
    事  實
一、彭劍平係私著有限公司（下稱私著公司）負責人，於民國九
    十七年八月一日代表私著公司與陳宣翰簽訂寄售合約書，約
    定由私著公司經銷陳宣翰提供之商品，按月將銷售總額與陳
    宣翰結算後付款，彭劍平於九十八年三月間，交付附表編號
    一、二所示支票二紙予陳宣翰，以支付當月銷售結算款及預
    付季度貨款，惟附表編號一所示支票於九十八年五月十八日
    因存款不足退票，陳宣翰屢向彭劍平催討未果，陳宣翰即於
    九十八年六月三日將其對彭劍平之全部債權共計新臺幣（下
    同）六十七萬六千五百二十四元讓與其父陳春生。嗣陳春生
    與彭劍平相約於九十八年六月九日在位於臺北市大安區○○
    ○路○段一七三號之哈根達斯冰淇淋店協商債務。是日下午
    二時至二時三十分間，於前述哈根達斯冰淇淋店，彭劍平竟
    基於意圖供行使之用偽造有價證券之故意，提出其於不詳時
    間、地點，以不詳管道取得建亨科技有限公司（下稱建亨公
    司）在華南商業銀行內湖分行開設帳號000000000
    號帳戶，發票人欄蓋印杰銳實業有限公司（下稱杰銳公司）
    大小章、如附表編號三所示支票一張（下稱系爭支票），並
    即在支票發票日期填載「九十八年十月三十日」、金額填載
    「陸拾柒萬陸仟元整」字樣，而偽造有價證券，並在支票背
    面簽署自己姓名及身分證字號背書後交付陳春生，作為清償
    積欠債務之擔保而行使之，另換回附表編號一、二所示支票
    二張。嗣因陳春生屆期於九十八年十一月二日提示不獲付款
    ，陳春生委請友人查證後始發現系爭支票發票人與支存帳戶
    不同，乃具狀向臺灣臺北地方法院檢察署（下稱臺北地檢署
    ）檢察官提出告訴，查悉上情。
二、案經陳春生訴由臺灣臺北地方法院檢察署檢察官偵查起訴。
    理  由
壹、程序部分
    按被告以外之人於審判外之言詞或書面陳述，除法律有規定
    者外，不得作為證據；又被告以外之人於審判外之陳述，雖
    不符合同法第一百五十九條之一至第一百五十九條之四之規
    定，但經當事人於審判程序同意作為證據，法院審酌該言詞
    陳述或書面陳述作成時之情況，認為適當者，亦得為證據；
    又當事人、代理人或辯護人於法院調查證據時，知有第一百
    五十九條第一項不得為證據之情形，而未於言詞辯論終結前
    聲明異議者，視為有前項之同意，刑事訴訟法第一百五十九
    條第一項及第一百五十九條之五分別定有明文。查本判決下
    列所引用之各項證據方法之證據能力，當事人及辯護人於本
    院準備程序及審判期日中均未予爭執，且迄至言詞辯論終結
    前亦未再聲明異議，本院審酌該等言詞陳述及書面陳述作成
    時之情況，並無不宜作為證據之情事，依刑事訴訟法第一百
    五十九條之五之規定，自得作為證據，合先敘明。
貳、實體部分
一、證據之認定：
  (一)訊據被告彭劍平固不否認簽發如附表編號一、二所示支票二
    紙與陳宣翰，嗣於九十八年六月九日與陳春生在冰淇淋店協
    商債務時，在系爭支票發票日期填載「九十八年十月三十日
    」、金額填載「陸拾柒萬陸仟元整」之字樣，並在支票背面
    簽署自己姓名及身分證字號背書後交付陳春生，作為清償積
    欠債務之擔保，另換回附表編號一、二所示支票二張等事實
    ，惟矢口否認有何偽造有價證券犯行，辯稱：陳春生拿出系
    爭支票，說是他跟朋友借的票，發票人欄的大小章並未蓋用
    ，其他欄位也是空白，當時陳春生對我說「你要簽不要簽隨
    便你，你不簽的話我會找人對付你」的話來逼我，我才在支
    票發票日期及金額欄填寫云云。
  (二)經查：
  1.被告係私著負責人，代表私著公司與陳宣翰簽訂寄售合約書
    ，約定由私著公司經銷陳宣翰提供之商品，按月按銷售總額
    與陳宣翰結算付款，被告於九十八年三月間，交付附表編號
    一、二所示支票二紙予陳宣翰，以支付當月銷售結算款及預
    付季度貨款，附表編號一支票屆期未獲付款，陳宣翰之父陳
    春生即與彭劍平相約於九十八年六月九日，在位於臺北市大
    安區○○○路○段一七三號之哈根達斯冰淇淋店協商債務，
    於當日下午二時至二時三十分間，被告在附表編號三所示支
    票發票日期填載「九十八年十月三十日」、金額「陸拾柒萬
    陸仟元整」字樣，系爭支票係建亨公司在華南商業銀行內湖
    分行開設之支存帳戶，被告在支票背面簽署自己姓名及身分
    證字號背書後交付陳春生，作為清償積欠債務之擔保，並換
    回附表編號一、二所示支票二張，系爭支票於九十八年十一
    月二日因存款不足及終止契約結清戶遭退票等事實，為被告
    自承不諱，並據告訴人陳春生於檢察事務官詢問及本院審理
    中指訴明確，復有寄售合約書、附表所示支票影本、退票理
    由單、被告書立之簽收單、華南商業銀行內湖分行九十九年
    九月十四日（九九）華內字第二八六號函等件在卷可稽（臺
    北地檢署九十九年度他字第二五七號卷第五頁至第八頁、第
    十頁、第十三頁、九十九年度偵緝字第一四七二號卷第六十
    八頁參照），首堪認定。
  2.證人陳春生於本院具結證稱：我兒子陳宣翰和被告做生意，
    被告退陳宣翰的貨款，陳宣翰打電話跟被告聯絡，被告拖延
    不見面，陳宣翰告訴我說很多貨在被告手上，我和陳宣翰到
    被告位在中和的工廠，要求被告把貨退給陳宣翰，貨款和債
    權總共是六十七萬多，錢是我給陳宣翰做生意的，所以陳宣
    翰在九十八年六月三日簽債權讓渡書把債權轉讓給我，我到
    被告的工廠，要求被告工廠的人聯絡被告，被告就跟我聯絡
    約在九十八年六月九日下午二時到二時三十分到臺北市大安
    區○○○路○段一七三號哈根達斯敦南旗艦店討論債權，我
    到那裡，被告坐一部車來，車上還有另外一個人開車，後來
    被告一個人跟我上樓，因為二樓還有很多人，所以我們到三
    樓，選了廁所旁邊的位置，一到現場，被告問我陳宣翰為何
    未到，我說我在電話裡有提到陳宣翰把債權轉讓給我，我就
    拿出債權轉讓書給被告，問被告要如何處理，被告說他很困
    難，要我給他三個月，然後分六期，每個月一期返還，前面
    每期八到十萬，最後兩期把剩下的錢返還，我覺得對我沒有
    保障，被告就開收據給我，我不同意，我說要報警處理，被
    告說他已經籌備新的公司，準備一個月到一個半月成立，要
    以新公司名義開票，但是我不同意，所以他就從包包拿出系
    爭支票給我，支票上面發票人的章已經蓋好了，我問他這張
    票是誰的，被告說是他借來的，發票人是他的朋友，我們協
    商以九十八年十月三十日當作是被告開票的時間，因為這張
    支票不是被告的名義，我也不知道這張支票是誰的，我就要
    求被告在支票背面寫上他的姓名及身分證字號，以證明這張
    票是被告開給我的，支票開完以後，被告要求我還給他兩張
    支票，一張是退票及一張預付下一期貨款的票，那張支票還
    有沒到期，我就把兩張支票還給被告，要求他寫一張收據給
    我，我還要求他在收據寫明他有開給我一張貨款支票、付款
    銀行、金額，以證明六十七萬這張支票是被告開給我的等語
    明確（本院卷第二百四十二頁至第二百四十六頁反面參照）
    。足認系爭支票確係被告主動提出，發票人欄業已蓋用杰銳
    公司大小章，由被告填寫金額及日期，在支票背面背書後，
    持向證人陳春生行使，以擔保遵期還款之用途無訛。
  3.系爭支票係建亨公司在華南商業銀行內湖分行開設0000
    00000號支存帳戶之支票，建亨公司負責人係王建屏，
    該支存帳戶業已於九十四年五月十一日結清，且系爭支票發
    票人欄蓋用杰銳公司大章及杰銳公司負責人李傑雷小章等節
    ，有系爭支票、退票理由單、公司登記資料查詢二紙、公司
    董監事及經理人名單等件影本及華南商業銀行內湖分行九十
    九年九月十四日（九九）華內字第二八六號函在卷足憑（臺
    北地檢署九十九年度偵緝字第一四七二號卷第三十六頁、第
    三十七頁、第四十三頁參照），則以系爭支票帳戶早在九十
    四年五月十一日結清，且發票人欄所蓋用之公司大、小章與
    支存帳戶名義人不同等節以觀，堪認被告未經支票所有人授
    權或同意，即開立系爭支票偽造有價證券無誤。
  (三)被告雖辯稱系爭支票係證人陳春生提出云云，惟查：
  1.系爭支票由被告提出，填寫金額及日期後交付證人陳春生一
    節，業已認定如前，系爭支票於九十八年十一月二日經證人
    陳春生向兆豐商業銀行天母分行提示，因存款不足及終止契
    約結清戶而遭退票一節，為被告所不爭執，並有退票理由單
    及華南商業銀行內湖分行九十九年九月十四日（九九）華內
    字第二八六號函在卷可憑，若系爭支票係由證人陳春生所提
    出，其必然知悉系爭支票來源，且因發票人與支存帳戶名義
    人不符無法兌現一事，何須多此一舉向銀行提示付款？再者
    ，證人陳春生於九十八年六月九日與被告協商債務後，隨即
    交還附表編號一、二所示之支票，其中附表編號二所示支票
    尚未到期，證人陳春生在明知系爭支票無法兌現之前提下，
    焉有可能將附表編號二所示、尚未到期之支票交還被告，換
    回無兌現可能之系爭支票，實難想像；況證人陳春生與被告
    於上揭時間相約該處目的係協商被告債務償還事宜，而被告
    開立系爭支票之目的係為擔保其所允諾之還款內容，殊難想
    像證人陳春生非旦須承擔被告仍未付款之風險，甚且須另行
    負擔系爭支票之保證債務，顯與常情不符；復參以系爭支票
    發票人簽章欄右方清楚載明「禁止背書轉讓」之字樣，有支
    票影本附卷可稽，以證人陳春生所述有收過禁止背書轉讓票
    據之經驗（本院卷第二百四十六頁參照），應可明知縱令被
    告在系爭支票背書亦不生背書之效力，自無提出支票命被告
    在其上背書擔負背書責任之動機，足認證人陳春生所證述因
    為不知發票人是誰，所以令被告背書以證明係被告簽發等語
    屬實。
  2.被告雖於本院審理中提出證人姜基禮以證明其簽發支票之過
    程，而證人姜基禮在本院固結證述：我是私著公司合夥人，
    公司成立時就是股東，擔任生產部門的管理階層，和被告是
    同事、股東，告訴人有到我們倉庫取回他們的衣物，所以見
    過告訴人，九十八年六月九日當天被告與告訴人討論債務時
    ，我有陪被告前往，但是告訴人不讓我上去冰淇淋店樓上，
    當天是假日下午，人潮很多，我擔心有人在等被告會對他不
    利，所以被告與告訴人上樓約十分鐘左右，我就偷偷上去二
    樓，被告與告訴人都不知情，告訴人背對著我，沒有看到我
    ，被告面對我，他們面對面坐著兩人座的座位，我坐在他們
    右後方，被告面對我，我與他們的距離大概是訊問台至法官
    席座位的距離，我看到他們在討論事情，但是因為距離的關
    係，我沒有辦法聽到他們對話內容，我看到告訴人拿出一張
    長方形看起來像支票的東西，請被告在上面簽名、寫金額後
    ，交還給告訴人，我覺得沒有什麼問題，就下去等，後來被
    告出來後，被告就告訴我，告訴人有拿出一張支票要他背書
    ，如果還款的話這張票就可以還給被告，當作保證，當時我
    也覺得很正常，私著公司因為被倒債千萬元，所以經營發生
    困難，九十八年五月間私著公司還未解散，我和被告一直在
    努力營運及調度資金，我還把名下的房產賣掉還款等語（本
    院卷第二百四十七頁至第二百五十頁參照），則以證人姜基
    禮當時所坐位置距離被告與告訴人之座位約訊問台至法官席
    距離，且當時人潮眾多、人來人往之情形，證人姜基禮如何
    能清楚辨認被告係在支票上簽名、寫金額？況被告當日除開
    立系爭支票外，尚有簽立簽收單一紙，業如前述，經本院當
    庭勘驗簽收單長二十一公分、寬十四點七公分，支票長十七
    點七公分、寬八點五公分（本院當日審判筆錄參照），證人
    姜基禮又如何能清楚辨認被告所簽立者係支票而非簽收單？
    復參以證人姜基禮自私著公司成立以來即投資相當金額、擔
    任股東，十餘年來擔任私著公司管理階層之要職，九十八年
    五月間私著公司經營發生因難時仍四處借支，甚至不惜出借
    私人名義支票及出售房產以協助被告繼續經營私著公司，足
    認證人姜基禮與被告之情誼深厚，並對私著公司所負債務有
    直接利害關係，自難期證人姜基禮所證內容與真實情況相符
    ，是證人姜基禮所證內容，不足採信。
  (四)綜上所述，足認被告提出其於不詳時間、地點，以不詳管道
    取得系爭支票，發票人欄蓋印杰銳公司大小章，在支票發票
    日期填載「九十八年十月三十日」、金額填載「陸拾柒萬陸
    仟元整」字樣偽造有價證券，交付證人陳春生行使之犯行，
    被告所辯實為臨訟杜撰之詞，證人姜基禮所為證述，核屬附
    和、維護被告之詞，洵無足取。本件事證明確，被告偽造有
    價證券犯行，已堪認定，應予依法論科。
二、論罪科刑之法律適用：
  (一)核被告所為，係犯刑法第二百零一條第一項之意圖供行使之
    用，而偽造有價證券罪。被告行使偽造有價證券之低度行為
    應為偽造有價證券之高度行為所吸收，不另論罪。
  (二)審酌被告因經濟狀況不佳，積欠陳宣翰及陳春生貨款無力清
    償，竟提出其以不詳管道取得之支票，填具發票日期及金額
    偽造之，影響交易安全，犯罪所生損害非輕，兼衡被告素行
    、迄今未與告訴人達成和解、賠償損害，顯無悔悟之心等一
    切情狀，量處如主文所示之刑。被告偽造如附表編號三所示
    之支票一紙，係偽造之有價證券，不問屬被告與否，應依刑
    法第二百零五條之規定宣告沒收。
據上論斷，應依刑事訴訟法第二百九十九條第一項前段，刑法第
二百零一條第一項、第二百零五條，刑法施行法第一條之一，判
決如主文。
本案經檢察官蔡甄漪到庭執行職務
中    華    民    國   100    年    3     月    11    日
                  刑事第九庭審判長法  官  吳冠霆
                                  法  官  鄭富城
                                  法  官  徐淑芬
以上正本證明與原本無異。
如不服本判決應於收受送達後十日內向本院提出上訴書狀，並應
敘述具體理由；其未敘述上訴理由者，應於上訴期間屆滿後二十
日內向本院補提理由書（均須按他造當事人之人數附繕本）「切
勿逕送上級法院」。告訴人如對於本判決不服者，應具備理由請
求檢察官上訴，其上訴期間之計算係以檢察官收受判決正本之日
期為準。
                                  書記官  劉郅享
中    華    民    國   100    年    3     月    11    日
附表：
┌──┬─────┬────┬────┬────┬──────┐
│編號│  付款人  │ 發票人 │發票日期│  票號  │   金額     │
│    │          │        │（民國）│        │（新臺幣）  │
├──┼─────┼────┼────┼────┼──────┤
│ 一 │星展銀行中│私著公司│九十八年│ＤＢ二九│十一萬七千七│
│    │和分行    │        │五月十五│五三三二│百八十二元  │
│    │          │        │日      │一號    │            │
├──┼─────┼────┼────┼────┼──────┤
│ 二 │星展銀行中│私著公司│九十八年│ＤＢ二九│十八萬元    │
│    │和分行    │        │六月二十│五三三四│            │
│    │          │        │日      │三號    │            │
├──┼─────┼────┼────┼────┼──────┤
│ 三 │華南商業銀│杰銳實業│九十八年│ＮＣ五八│六十七萬六千│
│    │行內湖分行│有限公司│十月三十│二五四八│元          │
│    │          │        │日      │七號    │            │
└──┴─────┴────┴────┴────┴──────┘
附錄本案論罪科刑法條全文
中華民國刑法第二百零一條
意圖供行使之用，而偽造、變造公債票、公司股票或其他有價證
券者，處三年以上十年以下有期徒刑，得併科三千元以下罰金。
行使偽造、變造之公債票、公司股票或其他有價證券，或意圖供
行使之用，而收集或交付於人者，處一年以上七年以下有期徒刑
，得併科三千元以下罰金。